【裁判字號】    99,上易,423
【裁判日期】    990714
【裁判案由】    詐欺
【裁判全文】
臺灣高等法院刑事判決                 99年度上易字第423號
上  訴  人  臺灣臺北地方法院檢察署檢察官
被      告  甲○○
上列上訴人因被告詐欺案件，不服臺灣臺北地方法院98年度易字
第862號，中華民國98年12月31日所為之第一審判決（聲請簡易
判決處刑書案號：98年度偵字第2886號、第4956號，移送併辦：
臺灣臺北地方法院檢察署檢察官98年度偵字第6886號、臺灣臺南
地方法院檢察署檢察官98年度偵字第8118號，提起上訴，本院判
決如下：
    主  文
上訴駁回。
    理  由
一、本件公訴意旨略以：被告甲○○可預見提供自己之金融帳戶
    與不相識之人使用，可能供不詳犯罪集團用以作為詐騙他人
    財物之工具，竟仍基於幫助他人犯詐欺取財罪之不確定故意
    ，於民國97年11月17日前某日，將其申請之合作金庫商業銀
    行股份有限公司（下稱合作金庫）中山分行帳號：00000000
    00000號帳戶存摺、提款卡及密碼，郵寄至臺中縣大里市○○路○段562號，交付予真實姓名、年籍均不詳，綽號「陳代
    書」之詐欺集團成員使用。嗣該詐欺集團之成員旋即意圖為
    自己不法所有，於同年月17日某時，分別以電話向乙○○、
    丙○○（原審誤繕為陳柏）佯稱網路購物扣款有誤，需依指
    示至自動櫃員機操作處理扣款問題云云，致乙○○、丙○○
    均陷於錯誤，於同日依指示分別匯款新臺幣（下同）1元及
    7,247元至被告上開合作金庫中山分行帳戶內，該詐騙集團
    成員立即將款項提領殆盡。嗣乙○○、丙○○發覺有異始知
    受騙，並報警循線查知上情。因認被告涉有幫助犯刑法第
    339 條第1 項之詐欺取財罪嫌。
二、按犯罪事實應依證據認定之，無證據不得認定其犯罪事實；
    不能證明被告犯罪者，應諭知無罪之判決，刑事訴訟法第
    154條第2項、第301條第1項分別定有明文。又事實之認定應
    憑證據，如不能發現相當證據或證據不足以證明者，自不能
    以推測或擬制之方法，以為裁判之基礎；而認定犯罪事實所
    憑之證據，雖不以直接證據為限，間接證據亦包括在內，然
    無論直接或間接證據，其為訴訟上之證明，須於通常一般之
    人均不致於有所懷疑，而得確信其為真實之程度者，始得據
    之為有罪之認定，倘其證明尚未達到此一程度，而有合理性
    懷疑之存在時，即無從為有罪之認定，此有最高法院40年台
    上字第86號判例、76年台上字第4986號判例意旨可資參照。
    是被告於經判決有罪確定前，應被認定為無罪，被告並無自
    證無罪之義務，均為刑事訴訟之基本原則，被告否認犯罪所
    持之辯解，縱無可取，仍不得因此資以為反證其犯罪之論據
    。
三、公訴人認被告涉有上開幫助詐欺取財罪嫌，無非係以被告於
    警詢及偵查中之供述，證人乙○○、丙○○於警詢時之證述
    ，以及被告上開合作金庫中山分行帳戶開戶資料及交易明細
    查詢表各一份附卷，為其主要論罪論據。訊據被告固不否認
    有開立上開合作金庫中山分行帳戶，以及將該帳戶存摺、密
    碼及金融卡以郵寄方式寄至臺中縣大里市○○路○段562號予
    真實姓名、年籍均不詳，綽號「陳代書」之成年男子收受之
    事實。然堅決否認涉有上開犯行，辯稱：係為辦理貸款，始
    經由友人即證人侯霈君介紹，將其上開合作金庫中山分行帳
    戶存摺、密碼及提款卡寄交真實姓名、年籍均不詳，綽號「
    陳代書」之成年男子收受，未料，竟遭詐騙集團作為對外詐
    騙之人頭帳戶使用，並無幫助詐欺取財之情事等語。
四、本院查：
(一)上開合作金庫中山分行帳戶係被告於96年2月27日，在臺北
    市中山區○○○路○段2號所開立使用，被告嗣於97年11月14
    日利用統一超商宅急便寄送方式，將其上開帳戶存摺、提款
    卡及密碼，郵寄至臺中縣大里市○○路○段562號予收件人「
    陳建忠經理」收受等事實，業經被告於警詢、偵查及原審審
    理時坦承不諱，且有合作金庫中山分行97年12月30日合金中
    山字第0970005985號函暨函覆之新開戶建檔登錄單、存摺存
    款綜合約定書、印鑑卡及統一超商宅急便寄件收據各一份附
    卷可稽（偵字第4956號卷第33頁至第36頁；偵字第2886號卷
    第12頁）。而證人丙○○係於97年11月17日晚上10時許、證
    人乙○○係於同日晚上8時30分許，分別接獲自稱網路購物
    賣家之詐騙集團成員來電，施以謊稱網路購物付款方式有誤
    ，需配合前往銀行自動櫃員機依指示操作云云之詐術，致證
    人丙○○誤信為真陷於錯誤，於同日晚間10時許，依指示在
    新光銀行自動櫃員機轉帳匯款7,247元至被告上開合作金庫
    中山分行帳戶中，至證人乙○○則因警覺係詐騙集團所為，
    遂僅於同日晚上9時12分許，至郵局自動櫃員機轉帳匯款1元
    至被告上開合作金庫中山分行帳戶上開帳戶中等情，亦據證
    人丙○○、乙○○於警詢時分別證述綦詳（偵字第2886號卷
    第8頁至第11頁），且有新光銀行自動櫃員機明細表、郵政
    自動櫃員機交易明細表各一份、內政部警政署反詐騙諮詢專
    線紀錄表、臺北市政府警察局士林分局文林派出所受理刑事
    案件報案三聯單、嘉義縣警察局民雄分局民雄派出所受理刑
    事案件報案三聯單各一份在卷足憑（偵字第2886號卷第15頁
    至第20頁）。是被告上開帳戶確有遭詐騙集團作為人頭帳戶
    使用，並有證人丙○○、乙○○遭詐騙轉帳匯款至被告上開
    帳戶之事實，固堪認定。
(二)然被告之所以將其上開合作金庫中山分行帳戶存摺、提款卡
    及密碼，郵寄至臺中縣大里市○○路○段562號予收件人「陳
    建忠經理」收受，係為辦理貸款，經詢問證人羅國誌之女友
    即證人侯霈君如何辦理貸款事宜，自證人侯霈君處取得真實
    姓名、年籍均不詳自稱「陳代書」之代辦貸款聯絡人電話聯
    繫後，且證人侯霈君亦有郵寄渠帳戶存摺、提款卡及密碼資
    料予該自稱「陳代書」之成年男子收受，其遂與證人侯霈君
    同至統一超商內，以宅急便寄送方式，將其上開帳戶存摺、
    提款卡及密碼，郵寄至上開地點予收件人「陳建忠經理」收
    受，嗣後始知遭詐騙集團詐騙盜用其上開帳戶做為人頭帳戶
    使用等情，亦經被告於原審準備程序中供述在卷（原審卷第
    19頁正反面、第27頁正反面），核與證人侯霈君於原審審理
    時證述：渠於本件案發前，曾委託真實姓名、年籍均不詳，
    自稱陳先生之成年男子辦理貸款，嗣自友人口中聽聞被告亦
    有意辦理貸款後，確有將該為自稱陳先生之聯絡電話告知被
    告，渠除有依該位自稱陳先生之指示，將自己四本帳戶存摺
    暨密碼及提款卡一張，郵寄予該位陳先生收受外，並有與被
    告一同前往統一超商，以宅急便郵寄方式，將被告上開帳戶
    存摺、提款卡及密碼寄予該名陳先生收受，供陳先生辦理貸
    款製作金融流向之用。嗣始驚覺渠富邦銀行帳戶業遭列為警
    示帳戶，遂即報警處理，通知被告勿（原審誤繕為誤）再繼
    續寄送第二本帳戶存摺資料予陳先生，並去電聯絡陳先生要
    求返還渠與被告所寄送之帳戶存摺、提款卡及密碼，渠並因
    誤信該位陳先生謊稱需匯款30,000元補差額製作金融流向云
    云，遭詐騙而轉帳匯款15,000元予陳先生等語相符（原審卷
    第44頁至第45頁）。且有上開統一便利超商宅急便收據、文
    件宅急便收據各一份（偵字第2886號卷第12頁、第14頁），
    以及證人侯霈君因寄送予陳先生之帳戶資料亦遭詐騙集團做
    為人頭帳戶使用，另案涉犯幫助詐欺取財罪嫌，經臺灣臺北
    地方法院檢察署檢察官以98年度偵字第2156號為不起訴處分
    之不起訴處分書一份在卷可按。據此，足徵被告上開所辯屬
    實可採。
(三)總此，堪認被告確係為辦理貸款，始經證人侯霈君介紹，將
    其上開合作金庫中山分行帳戶存摺、提款卡及密碼寄至上開
    地址予收件人「陳建忠經理」收受。未料，其帳戶資料竟遭
    詐騙集團做為人頭帳戶使用無誤。是縱認被告為辦理貸款，
    誤信製作金融流向云云為真，將其上開合作金庫中山分行帳
    戶存摺、提款卡及密碼寄交該位陳先生收受之舉，過於輕率
    不當。惟亦不得據此逕認被告主觀上有預見其帳戶將遭詐騙
    集團成員作為人頭帳戶使用，仍寄交其帳戶存摺、提款卡及
    密碼之幫助詐欺取財不確定故意。
五、綜上所述，被告上開所辯既堪採信，自不得僅以被告上開合
    作金庫中山分行帳戶，確有遭詐騙集團作為人頭帳戶使用，
    並有證人丙○○、乙○○遭詐騙轉帳匯款至被告上開帳戶之
    結果，逕以推測及擬制之方法，遽認被告主觀上係出於幫助
    詐欺取財之不確定故意而寄交上開帳戶存摺、提款卡及密碼
    之幫助詐欺犯行。此外，復查無其他積極證據足證被告涉有
    公訴人所指之上開幫助詐欺取財犯行，自屬不能證明被告犯
    罪，揆諸前揭規定與判例意旨，依法自應為無罪判決之諭知
    。是原審法院對被告是否係基於幫助詐欺取財之犯意而交付
    系爭帳戶之存摺、金融卡及密碼乙節，認猶有合理之懷疑，
    尚未達有罪之確信，即難逕為對被告不利之認定。此外，復
    又查無其他積極確切之證據足以證明被告確有如公訴意旨所
    述之幫助詐欺取財犯行，揆諸前揭法條及判例意旨，其犯罪
    尚屬不能證明，不能證明被告犯罪。另敘明至臺灣臺北地方
    法院檢察署檢察官（98年度偵字第6886號）、臺灣臺南地方
    法院檢察署檢察官（98年度偵字第8118號）移送併案意旨認
    ：被告上開合作金庫中山分行帳戶遭詐騙集團作為人頭帳戶
    使用，致證人丙○○、乙○○、左榕遭詐騙轉帳匯款至被告
    上開帳戶，涉有幫助詐欺取財罪嫌部分，茲因被告上開業據
    聲請簡易判決處刑，由原審改依通常程序審理之幫助詐欺取
    財罪嫌，業經原審判決無罪，自應分別退回原承辦檢察官，
    另行依法處理。
六、檢察官上訴意旨略以：對於身分不明之人，以非正當之方式
    欲幫忙被告貸款而要被告提供存摺、提款卡，被告對此應能
    遇見對方可能係詐騙存摺、提款卡從事不法行為，被告應係
    急需用錢對不合理之情形基於賭一賭之心態而交付存摺、提
    款卡，顯有幫助詐欺之未必故意，原審為無罪之諭知，似有
    未洽等語。惟查原審斟酌證人侯霈君於原審之結證與被告所
    述相符而認被告所言可信，檢察官又未能積極舉證被告有罪
    ，公訴人上訴理由，尚無從致本院得以確信被告確有上開詐
    欺之犯行，此外原判決就公訴人上訴所執理由取捨已多所論
    述及說明其憑以認定之依據，有如上述，原審基此以不能證
    明被告犯罪，而諭知被告甲○○無罪之判決，經核並無違誤
    。檢察官上訴意旨猶執陳詞指摘原判決不當，為無理由，應
    予駁回。
據上論斷，應依刑事訴訟法第368條，判決如主文。
本案經檢察官陳大偉到庭執行職務。
中    華    民    國    99    年    7    月    14    日
                  刑事第九庭    審判長法  官  陳貽男
                                      法  官  詹駿鴻
                                      法  官  楊炳禎
以上正本證明與原本無異。
不得上訴。
                                      書記官  林月蓉
中    華    民    國    99    年    7    月    14    日

司法院資訊處製作；財團法人民間司法改革基金會備份。
